【裁判字號】    98,重家訴,8
【裁判日期】    990223
【裁判案由】    返還遺產
【裁判全文】
臺灣臺南地方法院家事判決             98年度重家訴字第8號
原      告  戊○○
訴訟代理人  藍慶道律師
被      告  乙○○
            甲○○
上二人共同
訴訟代理人  黃溫信律師
            黃紹文律師
            徐美玉律師
上列當事人間請求返還遺產事件，本院於民國99年2月3日言詞辯
論終結，判決如下：
    主      文
原告之訴及假執行之聲請均駁回。
訴訟費用新臺幣壹萬零玖佰元由原告負擔。
    事實及理由
一、按訴狀送達後，原告不得將原訴變更或追加他訴。但被告同
    意或請求之基礎事實同一者，不在此限，民事訴訟法第255
    條第1項第1款、第2款定有明文。本件原告起訴請求返還遺
    產，其第1項聲明原請求被告乙○○、甲○○應返還被繼承
    人高松根之遺產新台幣（下同）700萬元予兩造及其他法定
    繼承人高仙改、謝高惠英、丁○○、簡高卿雲等七人公同共
    有，嗣於本件審理時當庭更正前開第1項訴之聲明為先位聲
    明：被告甲○○應返還260萬元，被告乙○○應返還440萬元
    予兩造及其他法定繼承人高仙改、謝高惠英、丁○○、簡高
    卿雲等七人公同共有，並追加備位聲明為：被告乙○○應返
    還700萬元予兩造及其他法定繼承人高仙改、謝高惠英、丁○○、簡高卿雲等七人公同共有，經核伊請求均係以被繼承
    人高松根之遺產遭被告侵害為主張之依據，故請求之基礎事
    實同一，且被告對於原告聲明之變更、追加，亦當庭表示無
    意見，是本件原告所為訴之變更、追加，揆諸前揭法條規定
    ，於法尚無不合，應予准許。
二、原告起訴主張：
  (一)緣兩造及訴外人高仙改、謝高惠英、丁○○、簡高卿雲等人
    均係被繼承人高松根之兒女，雙方為同胞姊妹兄弟，被繼承
    人高松根生前於民國82年11月間出售渠原所有坐落於台南市
    安南區○○○段214之11、214之12及214之20地號土地予訴
    外人高木貴，所得價款共約1,150萬元，因高松根不識字不
    便理財，乃將上開價款寄託予被告乙○○處，委託被告乙○○代為保管，並囑咐若有動用提領款項之需要時，亦由被告
    乙○○代為領取，期間高松根曾陸續向被告乙○○取回款項
    約450萬元，高松根生前曾向被告乙○○要求返還剩餘款項
    ，亦曾委託女兒高仙改、謝高惠英、胞弟高海川向被告乙○○催討返還剩餘款項，卻遭其拒絕，因高松根與被告乙○○
    為父女關係，高松根未以激烈手段即循法律途徑催討，迄至
    高松根於97年10月8日辭世之時，其存放於被告乙○○之款
    項剩餘約700萬元。
  (二)按「繼承人自繼承開始時，除本法另有規定外，承受被繼承
    人財產上之一切權利、義務。但權利、義務專屬於被繼承人
    本身者，不在此限。」「繼承人有數人時，在分割遺產前，
    各繼承人對於遺產全部為公同共有。」「繼承權被侵害者，
    被害人或其法定代理人得請求回復之。」「所有人對於無權
    占有或侵奪其所有物者，得請求返還之。對於妨害其所有權
    者，得請求除去之。有妨害其所有權之虞者，得請求防止之
    。」「各共有人對於第三人，得就共有物之全部為本於所有
    權之請求。但回復共有物之請求，僅得為共有人全體之利益
    為之。」民法第1148條、第1151條、第1146條前段、第767
    條、第821條分別定有明文，又「各共有人按其應有部分，
    對於共有物之全部雖有使用收益之權，惟共有人對共有物之
    特定部分使用收益，仍須徵得他共有人全體之同意，非謂共
    有人得對共有物之全部或任何一部有自由使用收益之權利。
    如共有人不顧他共有人之利益，而就共有物之全部或一部任
    意使用收益，即屬侵害他共有人之權利。」（最高法院62年
    台上字第1803號判例參照）。
  (三)查被繼承人高松根死亡之時，其存放於被告乙○○之款項所
    餘之700萬元，應屬被繼承人高松根之遺產，依民法第1138
    條、第1139條、第1141條及第1151條規定，理應由其全體第
    一順位法定繼承人即兩造、訴外人高仙改、謝高惠英、丁○○、簡高卿雲等七人共同繼承，各繼承人對於高松根之遺產
    於分割遺產之前，應為全部公同共有，如按其法定應繼分，
    每人應為7分之1，惟當時於辦妥被繼承人高松根之後事後，
    被告二人竟私相授受，逕行約定將高松根所遺700萬元之遺
    產朋分，排除其他法定繼承人即原告及訴外人高仙改、謝高
    惠英、丁○○、簡高卿雲等人對高松根之遺產之合法權利，
    被告二人顯係將高松根所遺依法應為全體法定繼承人公同共
    有之財產侵占入己，原告察覺被告二人確有私相授受侵吞遺
    產之意圖與情事後，驚覺不妥，原告及訴外人高仙改、謝高
    惠英、高菲蕊、簡高卿雲等人於98年1、2月間開始向被告二
    人屢次催討，請求其等提出被繼承人高松根所寄放之上開遺
    產，再行商議如何處置，惟被告二人均虛與委蛇，顧左右而
    言他，意圖拖延期日，拒絕返還，並一氣齊聲稱：「我一毛
    錢也不會拿出來」，被告甲○○甚至絲毫不顧手足情誼，於
    98年3月下旬至訴外人簡高卿雲住宅，當簡高卿雲之女簡雅
    惠及簡雅薇之面，及於98年3月28日約下午4時許撥打電話至
    訴外人謝高惠英住宅，均向簡高卿雲及謝高惠英出言恐嚇，
    揚言如再有人意欲爭取這部分遺產者，其將持刀逐一殺致「
    肚破腸流」而除之等語，要求原告及訴外人均需放棄繼承權
    利，否則對原告等不利，簡高卿雲及謝高惠英因而陷於恐懼
    ，嗣後再經原告叔父高海川及其他親族長輩等人親自出面協
    調規勸被告二人應將高松根之遺產取出妥善公平分配，亦均
    遭被告二人嚴詞拒絕，原告及訴外人高仙改、謝高惠英、丁○○、簡高卿雲等五人不得已，前以被告乙○○違犯侵占罪
    嫌、被告甲○○違犯侵占、強制及恐嚇危害安全或恐嚇取財
    得利等罪嫌，依法向臺灣臺南地方法院檢察署提出刑事侵占
    及恐嚇取財之告訴，現刻由該署以98年度發查字第610號囑
    由台南市警察局第三分局調查中；被繼承人高松根之遺產
    700 萬元現既已由被告二人私自朋分花用，置其他法定繼承
    人於不顧，顯係侵害原告及訴外人高仙改、謝高惠英、丁○○、簡高卿雲共五人之繼承權及所有權，原告為維合法權益
    ，於徵得其他公同共有人之同意，依上揭法文規定，提起本
    件訴訟。
  (四)對被告提出之答辯，陳述如下：
  1.高松根夫妻原先係同住，非由被告乙○○夫妻照顧，因原告
    及其他姊妹均已出嫁，原告約二、三個月回去一次，有時一
    、二個月就會回去一次，原告每次回去均會拿二、三千元予
    母親作為父母之生活費用；高松根過世前一年多，渠太太已
    過世，高松根先獨居後才搬去與被告甲○○同住，然亦是由
    大家共同照顧，高松根獨居期間，生活費用由子女共同給付
    ，且高松根亦有請領老農年金；原告父母身體狀況原都不錯
    ，沒有什麼病痛，不需要常常看病，但之後因年紀較大，原
    告之父母均罹患癌症，被繼承人高松根於罹患癌症至過世時
    約有半年左右之期間，然高松根不識字，為鄉下純樸老人，
    未預測子女會產生糾紛，致當時未書立書面，針對1,150萬
    元應如何處理予以交代，僅於過世前口頭告知兒女遺產應讓
    大家均分。
  2.被告乙○○曾以分配被繼承人高松根之遺產為由，於98年初
    委託己○○前往銀行匯款260萬元予被告甲○○後，即以電
    話告知證人謝高惠英，謂其所保管之款項只剩這些，其已將
    這些款項移交予被告甲○○保管，並謂要討錢去向被告甲○○討，爾後其與高家已無牽連等語，足證被繼承人高松根確
    係將1,150萬元寄託予被告乙○○，並非贈與予被告乙○○
    ，並被告乙○○曾將被繼承人高松根之遺產私下分予被告甲○○，被告甲○○亦占有被繼承人高松根260萬元遺產之事
    實，又參諸原告提出之被告乙○○所親書明細表影本，其內
    容略載詳細開銷等情，然此部分內容大多數為灌水開銷內容
    ，原告未予承認，且其明細表載明「0000000000000000 ＝
    0000000」等內容，可知被告乙○○當年仍須對被繼承人高
    松根及姊妹間詳列開銷項目，並說明交代之，亦足證被告乙○○所稱被繼承人高松根前係贈與其1,150萬元等語，係屬
    不實。
  3.被告甲○○主張其姊夫即被告乙○○之配偶死亡後之理賠金
    二百多萬元匯入其帳戶內，與常理未合；至於醫療費用，高
    松根有重大傷病卡，醫療費用應不多；而被告主張支出原告
    父母之喪葬費用部分，因該筆喪葬費用係由所有兄弟姊妹共
    同負擔，原告亦否認之；被告主張高松根出資326萬元購買
    房子予被告甲○○部分，因被告乙○○之前有將200萬元給
    謝高惠英保管，再由謝高惠英交給高松根，原告僅承認高松
    根有出資200萬元，且被告甲○○名下之土地前被徵收取得
    180萬元徵收金，由被告甲○○自己出資房屋價款剩餘部分
    ，此與高松根之遺產無關；被告先主張1,150萬元應扣掉450
    萬元之後，又於98年12月29日答辯狀列出6項支出，然該6項
    支出與原告主張被告已返還之450萬元款項重複；而被告已
    返還高松根之450萬元部分，未詳細交代，原告能確定的是
    房子價款200萬元、車子款項674,037元及被告甲○○結婚時
    之支出，結婚支出之金額，原告僅承認三、四十萬元，據此
    ，原告僅廣義承認高松根寄託予被告乙○○處之1,150萬元
    在450萬元的範圍內，予以扣除；另參以高仙改之前證述高
    松根在82年出售土地沒有多久，欲於十二佃購屋，被告乙○○有拿錢出來繳款等語，惟高松根遭倒帳，因而實際損失80
    萬元，此部分金額包含在原告認同扣除的450萬元之內；末
    就證人丁○○於本件99年1月20日言詞辯論期日所為之證述
    ，原告否認之。
  (五)聲明：
  1.先位聲明：被告甲○○應返還260萬元，被告乙○○應返還
    440萬元予兩造及其他法定繼承人高仙改、謝高惠英、丁○○、簡高卿雲等七人公同共有。
  2.備位聲明：被告乙○○應返還700萬元予兩造及其他法定繼
    承人高仙改、謝高惠英、丁○○、簡高卿雲等七人公同共有
    。
  3.原告願供擔保請准宣告假執行。
三、被告則辯以：
  (一)兩造及訴外人高仙改、謝高惠英、高菲蕊、簡高卿雲均為被
    繼承人高松根、高黃鬱之子女，被繼承人高松根於生前即82
    年11月間將渠所有坐落台南市安南區○○○段214之11、214
    之12、214之20地號等3筆土地出售予訴外人高木貴，得款1,
    150萬元，高松根嗣以同額之三紙支票交予被告乙○○，並
    囑咐被告乙○○該筆款項除用以清償渠與獨子甲○○之債務
    外，如有剩餘，即全部贈與被告乙○○，以慰勞、感謝乙○○照顧被繼承人高松根、高黃鬱，此有被告乙○○於本件98
    年10月28日言詞辯論期日陳述:「（高松根當時將1,150萬元
    交付給乙○○，其法律性質為何?）起先是要清償父親、弟
    弟的債務，剩下的我父親說，因為他們都由我們夫妻照顧，
    所以清償後剩下的要給我，··．一旦期間我父親需要用錢
    ，我就要提出來給他，而等到我父親百年以後用剩的錢，我
    們其他的兄弟姐妹都不能拿，是要給我。」「（是否指該1,
    150萬元，都用於你父親、弟弟身上？）是的。」等語可參
    。再依證人丁○○於鈞院99年1月20日言詞辯論期日時證稱
    ：「（為何要拿給乙○○？）因為爸媽生病都是乙○○在照
    顧接送，都是乙○○夫妻在付出，所以爸爸就將錢給乙○○
    。（其他人有無意見？）其他五個人都沒有在照顧父母，父
    母生病、去世都沒有支付相關費用，乙○○對父母比較有在
    付出，所以這些錢要給乙○○。（高松根有無交代若他過世
    ，該1,150萬元要如何處理？）高松根有向乙○○拿錢回來
    作為家用，家庭生活費用都仰賴那些錢。（高松根有無交代
    該筆款項若有剩餘，要如何處理？）他有說剩的要給乙○○
    。」「（是否知道甲○○的車子是如何來的？）甲○○有買
    壹台做生意的貨車，這也是高松根買給甲○○的，高松根的
    錢都是去向乙○○拿的，貨車價款約為六、七十萬元，購屋
    的錢聽說是320幾萬元。（購屋320幾萬元是何人出的？）爸
    爸去向乙○○拿的。」等語；及證人丙○○亦於同日證稱：
    「（之前是否曾介紹高松根購屋？）是，那是好幾年前的事
    情，大約有四、五年左右。（高松根為何要購屋？）他說他
    舊家下雨會漏水，說要換房子。（購屋房價為何？）326萬
    元。（房屋地址？）安南區○○路○段54巷幾號我忘記了。
    （購屋錢是何人支出？）是高松根與甲○○一起拿來的。（
    是否知道該房屋登記給何人？）甲○○。（房屋是何人在住
    ？）甲○○、高松根都有。」等語，足徵被告乙○○所述可
    堪採信。是原告主張被繼承人高松根存放於被告乙○○處之
    700萬元款項應屬被繼承人高松根之遺產，理應由全體法定
    繼承人共同繼承等語，與事實不符。
  (二)關於原告爭執之700萬元部分支出明細說明如下：
  1.因被告甲○○結婚支出約70萬元：被告甲○○係家中獨子，
    被繼承人高松根為幫獨子辦理結婚事宜（媳婦為大陸地區人
    民），支出結婚費用約70萬元。
  2.辦理祖先骨骸遷移之費用約30萬元：高松根於93年5月間曾
    依循民間習俗，僱人遷移祖先骨骸（俗稱拾風水），並以獨
    子即被告甲○○之名義購買台南縣安定鄉納骨堂塔位，以供
    奉祖父高梱、祖母高黃嚴之遺骨，嗣再於95年3月間於同一
    地點以高海川名義購買塔位，用以供奉高家祖先高富、高謹
    啟。
  3.購買車輛支出約674,037元：因被告甲○○為照顧父母親之
    生活，於94年7月間由被繼承人高松根出資購買貨車一輛贈
    與予被告甲○○使用，支出車款662,000元、繳燃料使用費
    2,855元、牌照稅2,182元、裝設鐵架帆布7,000元，共計約
    674,037元。
  4.購屋款約326萬元：被繼承人高松根、高黃鬱2人僅育有獨子
    即被告甲○○，年老後因循一般民間傳統與獨子共同居住，
    此亦有原告於本件98年10月28日言詞辯論期日到庭表示：「
    （高松根近幾年與何人同住，由何人照顧？）與甲○○同住
    ，由他照顧，因為我們已經出嫁．．．。」「（父母是否都
    與甲○○同住？）是的。」等語可參，是被繼承人高松根於
    95年6月間經由證人丙○○介紹，自前開餘款中支出326萬元
    購買坐落台南市○○區○○段883、883之1地號土地及其上
    房屋（門牌號碼為台南市○○路○段54巷25號）贈與甲○○
    ，以供居住使用。
  5.支出被繼承人之喪葬費用約1,114,400元：被繼承人高松根
    、高黃鬱因罹患癌症，分別於97年、96年過世，被告乙○○
    因此支出喪葬費502,800元、611,600元，合計l,114,400元
    。
  6.綜上所述，被繼承人高松根所留之餘款扣除前述支出後，所
    剩不到100萬元，被告尚須負擔被繼承人高松根、高黃鬱自
    82年售地後至96、97年過世止之日常生活費、醫藥費等各項
    支出，參照行政院主計處統計每人每月消費支出金額，實有
    不足，遑論尚有結餘款項可言。
  7.又被告乙○○之配偶吳建泰於98年2月19日過世，當時因投
    保壽險曾受領保險理賠金，嗣因故將其中之260萬元委託訴
    外人己○○匯款至被告甲○○之帳戶內暫時寄放，惟該筆款
    項並不屬於被繼承人高松根售地餘款之部分。
  8.關於十二佃之房屋價款，未在被告98年12月29日提出之答辯
    狀內，所以並無重複之情形，而購屋款原告主張80萬元，實
    際上是108萬元，購買住家土地原告主張78萬元，但之前證
    人高仙改證稱是98萬元，被告均未將前開款項算入98年12月
    29日答辯狀所列之6項支出，所以亦無重複計算之問題。
  (三)原告雖主張被繼承人高松根生前曾向被告乙○○要求取回土
    地款，並曾委託胞弟高海川及女兒高仙改、謝高惠英向被告
    乙○○催討，然查：
  1.證人高海川於本件98年12月30日言詞辯論期日到庭否認有代
    替高松根向被告乙○○討錢等語，已徵原告所為主張，非為
    實在，且若高松根曾向被告乙○○催討而遭拒絕，應會產生
    仇恨，何以還會接受被告乙○○之照顧？另證人高海川雖於
    同日證述：「（之後高松根有無向乙○○要錢回來？）有。
    但乙○○說沒有錢。（你為何會知道高松根有向乙○○要錢
    ？）因為高松根他要買房子，他向乙○○要錢，但乙○○說
    沒有錢。（高松根向乙○○要錢購屋，這是何時的事情？）
    好幾年了，時間我沒有記，這是他們父女之間的事情。（既
    然這是他們父女的事情，為何你會知道高松根向乙○○要錢
    ？）我不了解。（既然你不了解，為何你會知道高松根向乙○○要錢？）要錢是要買房子的。是高松根要不到錢，回來
    說的，結果房子也不能買。．．．（高松根買新房子，是買
    在何處？）公學路十二佃，至於是什麼區我不了解。（是否
    知道高松根購屋後，與何人同住？）與兒子住。」等語，依
    渠上開證述，就高松根向乙○○要錢之事並不瞭解，證人高
    海川證稱高松根要買房子要不到錢，結果房子也不能買等語
    ，亦與事實不符，而證人高海川嗣後又稱高松根購屋地點在
    公學路十二佃，且與兒子即被告甲○○同住，足徵確有購屋
    之事，復有證人丙○○、丁○○之證言及卷附台南市○○區
    ○○段883、883之1地號土地及其上房屋（門牌號碼為台南
    市○○路○段54巷25號）之登記謄本記載為被告甲○○所有
    可稽，是證人高海川該部分之證言尚不足為不利於被告之認
    定，反可認定被告乙○○確有依被繼承人高松根之言，於高
    松根需錢買屋時，將錢交付高松根使用，被告乙○○所為主
    張，堪可信為真實。
  2.證人高仙改並未證述有受高松根委託向被告乙○○討錢，原
    告所為主張，已有未合；而高仙改雖於本件98年12月30日言
    詞辯論期日時證述有聽高松根說要跟被告乙○○討錢，但被
    告乙○○都不還等語，然高仙改究於何時聽高松根說討錢之
    事，先證稱是阿扁第一次選總統時，又改稱是阿扁中槍那次
    （按該次應為第二次競選連任時），所證先後不一，已難採
    信，況高仙改身為繼承人之一，所為證言自有偏頗，要難採
    為不利於被告之認定。另高仙改於本件98年2月3日言詞辯論
    期日到庭證稱丁○○為處理渠兒子涉嫌殺人一事，找被告二
    人幫忙，要高仙改不要怨嘆渠等語，被告否認之。
  3.證人謝高惠英雖於本件98年12月30日言詞辯論期日時證述：
    「（高松根有無託人去向乙○○要錢？或是有無向乙○○提
    告？）沒有提告。但有叫我四伯就是高松根的堂弟、五伯，
    共找了三個人去乙○○家要，也是約甲○○要結婚那時候，
    但也要不到錢。」等語，然與原告所稱係委託高海川、高仙
    改等人去討錢之主張，互核不符，另被告就乙○○拿多少錢
    給高松根，證人謝高惠英證稱只有買房子五十幾萬元外，其
    餘沒有等語，亦與證人高仙改所證稱買土地過戶、十二佃買
    屋後來被倒，被告乙○○有拿98萬元及幾十萬元出來等語，
    亦不相符，謝高惠英所證已難採信，況謝高惠英身為繼承人
    之一，所為證言自有偏頗，要難採為不利於被告之認定。
  (四)再被告乙○○是借5萬元予丁○○，並非53,000元，讓丁○○請律師，此是屬於借款，並非直接贈與丁○○，併予敘明
    。綜上所述，被告所為主張，堪可信為真實，原告起訴主張
    ，顯無理由，請求駁回原告之請求。
  (五)聲明：
  1.原告之訴及假執行之聲請均駁回。
  2.如受不利判決，願供擔保請准宣告免為假執行。
四、兩造不爭執之事實：
  (一)兩造與訴外人高仙改、謝高惠英、丁○○、簡高卿雲等人均
    為高松根之子女，高松根於97年10月8日死亡，兩造及訴外
    人高仙改、謝高惠英、丁○○、簡高卿雲等七人為高松根之
    繼承人。
  (二)高松根於82年11月間曾將渠所有坐落台南市安南區○○○段
    第214之11、214之12及214之20地號土地出售予訴外人高木
    貴，價款共約1,150萬元，並交付予被告乙○○。
  (三)高松根曾於94年7月間以交付予被告乙○○之款項出資674,
    037元為甲○○購買車輛使用。
五、得心證之理由：
  (一)本件兩造對於高松根將出售之上開三筆土地價款1,150萬元
    交付予被告乙○○一情均不否認，惟就該交付款項行為之性
    質所主張則不一致，原告主張為寄託關係，並依據民法第11
    46條、第767條規定請求被告返還剩餘款項；被告則主張高
    松根當初同意該款項於清償父親、弟弟的債務，及支付父母
    生活開銷後，所餘款項均贈予被告乙○○等語；茲兩造就該
    款項交付之法律關係性質所主張有所出入，且其主張之法律
    關係，對於交付乙○○之款項是否屬於高松根之遺產，亦有
    不同之認定，是本件原告之主張是否有據，自應先予審酌高
    松根交付1,150萬元款項予被告乙○○，其法律性質為何。
    按稱寄託者，謂當事人一方以物交付他方，他方允為保管之
    契約，民法第589條第1項定有明文。故寄託契約之成立除須
    依寄託人及受寄人之合意，尚須由寄託人將寄託物交付受寄
    人為要件。又寄託契約既係契約行為，原告主張有寄託關係
    存在，應就寄託契約確已成立之事實，負舉證責任，若伊先
    不能舉證，則被告就其抗辯之事實即令不能舉證，亦難遽為
    有利原告之認定。
  (二)查原告主張高松根交付之1,150萬元款項係寄託予被告乙○○，雖據證人高海川證述：「（當時高松根錢寄放在乙○○
    那邊的用途為何？）要保存放著，他要用比較方便。」另高
    仙改亦證述：「（高松根有無說過賣地的1,150萬元，是要
    給乙○○的？）爸爸是說要寄放在乙○○那邊的。」「（1,
    150萬元，是要給乙○○或是寄放在乙○○那邊？）是寄放
    在乙○○那邊的。」等語。惟據丁○○則證述：「（賣地款
    1,150萬元為何要拿給乙○○？）因為爸媽生病都是乙○○
    在照顧接送，都是乙○○夫妻在付出，所以爸爸就將錢給乙○○。（其他人有無意見？）其他五個人都沒有在照顧父母
    ，父母生病、去世都沒有支付相關費用，乙○○對父母比較
    有在付出，所以這些錢要給乙○○。（高松根有無交代若他
    過世，該1,150萬元要如何處理？）高松根有向乙○○拿錢
    回來作為家用，家庭生活費用都仰賴那些錢。（高松根有無
    交代該筆款項若有剩餘，要如何處理？）他有說剩的要給乙○○。」「（高松根有無跟你說，他錢要如何處理？）沒有
    。他只是說錢是他的，他高興要給誰，是他的自由，別人怎
    麼干涉他。我因為不認識字，而父母的身體病痛都是乙○○
    在接送，所以我當時想說，爸爸高興就好。（當時高松根有
    無跟你說，該筆錢是要給乙○○？）有。」是證人高海川、
    高仙改，與丁○○之證述，已有出入，固難遽信何者為真實
    。惟人性自利，故對於涉及自身利害關係事項，不免選擇有
    利自己之事項陳述，就本件而言，原告之主張若可採，則原
    告及被告以外之其他繼承人即可請求被告返還所受領之賣地
    款項，對原告及其他繼承人而言自屬有利，反之，若原告敗
    訴，其他繼承人即無權請求被告返還賣地款，以此而言，同
    屬繼承人之高仙改、丁○○為求自身利益，而擇有利於原告
    之陳述，實不可免；反之，其擇有利於被告之陳述，既有違
    自身利益，反較可信。故高仙改、丁○○之證述，雖南轅北
    轍，惟高仙改之證述，既有利於原告，間接亦使渠自身受益
    ，相較於此，丁○○所述使渠連帶喪失請求被告返還售地款
    之權利，自以丁○○之證述較為可採。雖證人高仙改又證稱
    ：「丁○○的兒子有發生事情，被人家抓走，我在果菜市場
    遇到丁○○，我問他小孩怎麼樣，他說小孩被抓去看守所，
    之後說要53,000元請人進去問，當時乙○○  就出2萬元，
    甲○○出33,000元，還請律師去吃飯。」等語，以此質疑丁○○係受被告利誘而不實證述。而丁○○亦坦認有向被告借
    錢。然倘原告所述證人丁○○係受被告利誘而證述一事為真
    ，惟丁○○僅自被告處取得53,000元款項，相較渠於原告勝
    訴後所獲利益達百萬元，兩者差別甚鉅，丁○○當無捨百萬
    元利益，而以53,000元為滿足，是高仙改所證述被告丁○○
    係受被告利誘而虛偽陳述，實難採認。依前所述，高仙改之
    證述既有利於己，渠所證尚難遽信，惟本件高海川既亦證述
    高松根交付之售地款乃係寄放於被告乙○○，可見原告之主
    張，亦非全然無據，故對此迥異之證述，仍應從其他事實認
    定，以明高松根所寄放之款項究竟有無向乙○○討回之意。
  (三)原告雖主張高松根係將1,150萬元價款寄託予被告乙○○，
    然高松根有子女即原告戊○○、被告乙○○、甲○○、訴外
    人高仙改、謝高惠英、丁○○、簡高卿雲等七人，高松根獨
    將賣地款項交付被告乙○○一人，而未交付其他女兒，甚至
    獨子，若非有特殊緣故，否則實與法律上男女均有繼承權利
    ，及民間傳子不傳女之習俗均有不符；而就高松根將價款交
    付被告乙○○之原因，證人高海川證述：「（為何要寄在乙○○那邊？）因為兒子學壞，而乙○○識字又住的比較近，
    所以就寄在乙○○那邊。（高松根共有幾個女兒？）五、六
    個。（為何價款沒有寄放在其他女兒那邊，要寄在乙○○那
    邊？）因為他說乙○○認識字，且住的比較近。」及證人高
    仙改證述：「（為何要交給乙○○？）因為甲○○起先有吸
    毒，後來會賭博，所以高松根將錢交給乙○○。高松根在田
    裡面，跟我說甲○○賭博、吸毒，所以只好將錢交給乙○○
    ，不止三筆土地出售價金，還包括農會存摺、土地權狀等都
    交給乙○○，因為當時怕會被甲○○拿走。（為何給乙○○
    不給其他人？）因為高松根說乙○○住的比較近，且乙○○
    很乖。」另謝高惠英證稱：「（高松根於82年出售土地的錢
    ，為何放在乙○○那邊？）因為乙○○住在高松根附近，當
    時我在光明街做生意，高松根原本說一部分錢要放我這邊，
    一部分放乙○○那邊，我跟高松根說我做生意很忙，且乙○○蠻乖的，所以我就建議全部放在乙○○那邊就好。（為何
    沒有放在其他姊妹那邊？）我們共有六個姊妹，三個姊妹有
    讀書，我是老二我有唸書，所以高松根當時要將錢放在我與
    乙○○這裡。」則關於高松根獨獨將款項交付被告乙○○之
    原因，證人高海川證述因被告識字且住得較近，證人高仙改
    證稱因乙○○住得近、識字且很乖，而謝高惠英則證以乙○○住附近、有念書且很乖，可見渠三人就高松根交付款項予
    乙○○之原因，所述大致相符。惟縱使如此，高松根仍無將
    款項交付乙○○之必要性；蓋若依原告主張：因高松根不識
    字不便理財，乃將價款寄託予被告乙○○，委託被告乙○○
    代為保管，並囑咐若有動用提領款項之需要時，由被告乙○○代為領取等語；若此，則高松根仍可將價款存入自己開設
    之帳戶內，而於需用時委由被告乙○○提領，或直接將存摺
    、密碼交付並告知被告乙○○，委其提領使用，如此均較之
    將款項直接交付、移轉被告乙○○，可能衍生法律關係不明
    ，且因款項已移轉致將來催討困難之紛爭有利。且高松根與
    被告乙○○住處相距不遠，已見高海川、高仙改、謝高惠英
    之證述，則高松根將款項存入自己帳戶，而於需錢時交代被
    告乙○○前往取存摺提款，當非難事；由此可見，高松根以
    寄託之意，而將款項交付被告乙○○，實不合理。
  (四)何況高松根交付之價款數量龐大，非尋常數額可比，若高松
    根確僅有寄託予被告乙○○之意，儘可訂立書面以釐清法律
    關係，惟高松根未訂立書面，已為原告所自承，以該價款之
    鉅，所涉利害關係匪淺，高松根竟未立隻字片語，逕將1,15
    0萬元款項交付被告乙○○，徒生將來催討之困難，已有違
    常理。原告雖主張高松根曾委託胞弟高海川、女兒高仙改、
    謝高惠英向被告乙○○催討等語；惟此據高海川證述：「（
    你有無去找乙○○要這筆錢？）我沒有權利，怎麼去討。」
    是原告主張高松根委由高海川向被告乙○○催討，已不可信
    。另據高仙改證述：「（高松根有無找其他人去向乙○○要
    錢？有無向乙○○提告？）有，有一個我們的叔叔、一個是
    阿伯，叔叔這幾天去世，阿伯中風好幾年了。高松根沒有向
    乙○○提告。」及謝高惠英證以：「我有叫我四伯就是高松
    根的堂弟、五伯，共找了三個人去乙○○家要，也是約甲○○要結婚那時候，但也要不到錢。」「（之後高松根有無繼
    續向乙○○要？）有，也叫我打電話給乙○○要。乙○○在
    電話中跟我說『我沒有向高松根拿錢、也沒有向我高惠英借
    錢』。這是更往前了，大概錢放在乙○○那邊二、三年的事
    情。」等語；姑不論證人所證高松根所委託代為催討之人，
    與原告所主張不符，即證人高仙改、謝高惠英二人所述催討
    者，亦有不同，何況高仙改所稱催討者，或去世、或臥病，
    而難信渠所證為真，由此益見原告主張高松根託人向被告乙○○催討一情，亦難遽信。
  (五)再者，若高松根確係以寄託之意將款項交付被告高松根，則
    本意必係要求被告乙○○返還，而原告亦主張高松根於過世
    前曾不只一次向被告乙○○催討，遭被告乙○○拒絕，且不
    只一次表示是寄託關係等語，而據證人高海川證述：「（
    高松根有無向乙○○要錢回來？）有。但乙○○說沒有錢。
    （你為何會知道高松根有向乙○○要錢？）因為高松根他要
    買房子，他向乙○○要錢，但乙○○說沒有錢。（高松根向
    乙○○要錢購屋，這是何時的事情？）好幾年了，時間我沒
    有記，這是他們父女之間的事情。」「要錢是要買房子的。
    是高松根要不到錢，回來說的，結果房子也不能買。（高松
    根是說要買何處的房子？）在他住的地方海佃路388巷134弄
    附近，距離二根電線桿，當時人家要搬走。（你有無去找乙○○要這筆錢？）高松根去討我不知道，是高松根討回來在
    說，我才知道。」高仙改證以：「（高松根後來有無要向乙○○要錢？是何時？）有，是約阿扁第一次選總統時，高松
    根跟我說，要跟乙○○討錢，但乙○○都不還。高松根說乙○○叫他不要向她討錢，如果向她討，乙○○她要去死。」
    「（據你所知，高松根向乙○○要幾次錢？）高松根一直向
    乙○○要，但乙○○說不要向她要錢，否則她要去死。」「
    （高松根的意思，這筆錢要如何處理？）阿扁中槍那次。（
    據前述，高松根是阿扁第一次總統選舉時向乙○○要錢，為
    何又說是中槍那次？）我不知道，我只知道高松根跟我說時
    ，是阿扁中槍那天他跟我說的，當時我們一起在看新聞。」
    另謝高惠英則證述：「（後來高松根有無要向乙○○拿這些
    錢回來？）有，但乙○○說如果高松根要向她要錢，乙○○
    她要自殺，這是甲○○要結婚左右的事情，約87年間。那段
    時間高松根一直說要向乙○○要錢，但乙○○都說沒有錢。
    （高松根要不到錢，有無採取什麼行動？）乙○○不給，高
    松根很傷心，他就坐計程車到我家找我，高松根從來沒有坐
    計程車到我家找過我。」「（之後有無繼續要？）之後我弟
    弟也有去要過一次。」姑不論高仙改就高松根陳述向被告乙○○催討之時間，先則稱係阿扁第一次選總統，後改稱阿扁
    遭槍擊，所述不一；縱此係因高仙改記憶有誤所致，尚不足
    否定渠證詞之可信度，然從高海川所述，渠就高松根何時催
    討，語焉不詳，另高仙改及謝高惠英就催討時間，一稱係阿
    扁選舉時，一稱是87 年間，所證時間亦有出入。雖此或係
    因高松根先後分別向證人告知，而致時間有所落差，惟高松
    根於甲○○在87年4月17日結婚時曾支出結婚費用至少三、
    四十萬元，於94年7月間出資674,037元為被告甲○○購買車
    輛，又於95年間出資至少200 萬元予被告甲○○購買坐落台
    南市○○區○○路4段54巷25號之房屋，且上開款項均係以
    高松根交付予被告乙○○之款項中支出，凡此有原告所提被
    告甲○○之戶籍謄本，及被告所提汽車新領牌照登記書、裕
    益汽車股份有限公司電子計算機統一發票、汽車燃料使用費
    繳款書、使用牌照稅繳款書、達益汽車鐵架帆布行統一發票
    、土地登記第二類謄本、建物登記第二類謄本附卷供參，且
    為原告所坦承，對照高仙改、謝高惠英所述高松根陳述向被
    告乙○○催討之時間分別是阿扁遭槍擊即93年3 月、及87年
    間，足見被告乙○○在證人高仙改、謝高惠英所述高松根催
    討無效之時間之後，仍陸續以高松根交付之款項支出相關開
    銷，兩相對照，則被告乙○○初始不願支付，豈有嗣後又多
    次依高松根之言支出之理？以此，即見證人高仙改、謝高惠
    英所述，實不合理，而難採信。
  (六)且若高松根屢次分別向高海川、高仙改、謝高惠英轉述催討
    無效，即可知高松根請求返還之意堅定，再從原告主張高松
    根生前不只一次表示該款項係寄託關係等語，亦可見高松根
    非全然無知識之人，若此，則高松根於催討無著之際，當知
    應發存證信函或逕行提告，而無放任不管之理；縱使如原告
    所述高松根不識字，不知發函、提告，亦可委由他人處理，
    或口頭召集親族會議商討此事；再或高松根顧及父女親情，
    不便公然發函、提告、召開會議，仍可訂立遺囑，以釐清身
    後財產歸屬，況高松根自罹病至死亡，期間有半年之久，已
    為原告坦承，則高松根既非突發死亡，衡諸常情，臨終之人
    對於身後事必有交代，何況涉及千萬遺產、七名子女權益之
    紛爭，更不可能毫無警覺而置之不理；而從原告坦承高松根
    未曾採取此行動，實難想像渠生前確有多次催討無效之事實
    。何況，縱使高松根確實顧及父女感情，不便出面，惟原告
    等身為高松根女兒，基於為父親分勞解憂，兼以涉及自身權
    益事項，於公於私，均當挺身而出，更無理由漠視不理。以
    此，從原告主張高松根生前多次催討未果，惟又未採取任何
    足以釐清紛爭之措施，而原告等子女，亦均未有任何書面舉
    措，以保全證據、兼顧權益，即知原告主張高松根生前多次
    催討一事，即難採信。
  (七)綜前所述，本件原告主張高松根交付予乙○○之售地款為寄
    託契約，僅係依憑高海川、高仙改、謝高惠英之證述，並無
    其他書面憑據；而高海川就本件之證述，語焉不詳，尚難採
    為有利原告之認定；另高仙改、謝高惠英之證詞，不唯與丁○○迥異，加以渠就原告之主張，乃係直接受益之人，難以
    排除渠係為謀取利益，附和原告之主張而證述。何況原告雖
    主張高松根生前多次催討，及表示該款項交付乃寄託關係，
    然從高松根交付款項之時，迄渠去世為止，長達近15年期間
    ，均未見高松根採取寄發存證信函、提起訴訟等書面催討動
    作，亦未見高松根訂書面、立遺囑、或召開親族會議，以釐
    清法律關係，由此可見高松根主觀上應無向被告乙○○催討
    該售地款之意，始消極未採取任何催討動作，茲高松根既全
    無催討之意，則原告主張高松根將款項交付乙○○，乃係寄
    託行為，自屬無據。至原告另以被告乙○○曾出具親筆所寫
    的費用清單，主張若係贈與，則乙○○不須列出清單明細等
    語，並據提出清單影本1紙供參；惟被告乙○○是否列出清
    單，此與高松根交付款項之法律性質核屬二事，因被告乙○○書寫清單明細，當係出於原告先則質疑款項流向，乃明列
    高松根所交付款項之開支細項，以杜爭議，表明自己並未侵
    吞任何款項，非必謂被告乙○○已坦承該款項為寄託契約之
    性質。又原告主張被告乙○○於98年初委託己○○前往銀行
    匯款260萬元予被告甲○○後，即以電話告知證人謝高惠英
    ，謂其所保管之款項只剩這些，當日已將款項移交予被告甲○○保管，要討錢去向被告甲○○討等語，而被告乙○○就
    其委由己○○匯款260萬元予被告甲○○一事，業已坦承，
    惟否認該款項係高松根生前賣土地之價款等語。而查，被告
    乙○○縱使匯款260萬元予甲○○，其法律關係多端，非必
    然係出於將高松根之款項匯予甲○○之意。況若原告所述被
    告乙○○坦承該款項係高松根之售地款，且高松根所交付款
    項性質為寄託關係，則該款項應屬所有繼承人所有，被告乙○○豈有一方面承認寄託關係，一方面卻又將該款項獨獨匯
    予甲○○之理？再縱使被告乙○○於匯款當時主觀認定該款
    為寄託關係，然從高松根生前所為，均無足認定渠主觀上係
    欲將款項寄託予乙○○，並有索回之意，故實無從據此認定
    高松根與被告乙○○已成立寄託契約，則自亦難以乙○○事
    後片面認定為寄託契約，即回溯而謂高松根生前交付之款項
    已成立寄託契約。以此，關於乙○○事後匯款260萬元之主
    觀意思，均不足以認定高松根交付之款項，其性質上確屬寄
    託契約，則原告另聲請訊問證人己○○，以證明被告乙○○
    匯款之原因，即無必要，併此敘明。
  (八)本件原告主張高松根將款項交付被告乙○○，乃係寄託關係
    ，既不可採，則原告主張高松根所交付被告乙○○之售地款
    ，其餘額尚有700萬元應屬高松根之遺產，而應由兩造及其
    他繼承人及高仙改、謝高惠英、丁○○、簡高卿雲繼承，亦
    屬無據，從而原告主張被告乙○○與被告甲○○將遺產侵占
    朋分花用，業已侵害原告及其他繼承人之繼承權及所有權，
    亦不可信。據此，原告依民法第1148條、第1151條、第1146
    條前段、第767條、第821條規定，提起本件訴訟，無論其先
    位聲明請求被告乙○○返還440萬元、被告甲○○返還260萬
    元予兩造及其他繼承人，或備位聲明請求被告乙○○應返還
    700萬元予兩造及其他繼承人，均無理由，應予駁回。又本
    件原告之訴既經駁回，則其假執行之聲請已失所附麗，應併
    駁予回。
六、本件判決基礎已臻明確，兩造其餘攻擊防禦方法及舉證，於
    判決結果無影響，毋庸一一論列，附此敘明。
七、據上論結，本件原告之訴為無理由，爰依民事訴訟法第78條
    、第87條第1項，判決如主文。
中    華    民    國    99    年    2     月    23    日
                      家事法庭    法  官  林富郎
以上正本係照原本作成。
如對本判決上訴，須於收受判決正本送達後20日內向本院提出上
訴狀，並繳納上訴費及附具繕本。
中    華    民    國    99    年    2    月     23    日
                                  書記官  劉毓如

司法院資訊處製作；財團法人民間司法改革基金會備份。
